臺灣臺北地方法院民事判決　　　　　　 99年度重勞訴字第5號
原　　　告　郭金燦
　　　　　　毛碧玲
　　　　　　任基柱
　　　　　　高鈺琪
　　　　　　陳淑真
　　　　　　楊惠敏
　　　　　　彭怡惠
　　　　　　李佳霖
　　　　　　陸國平
　　　　　　劉建和
　　　　　　趙月蘭
　　　　　　劉志成
　　　　　　林裕總
　　　　　　刁家琪即林人玉之承.
　　　　　　刁家莉即林人玉之承.
　　　　　　刁舜德即林人玉之承.
　　　　　　張獻柏
　　　　　　陳淑雲
　　　　　　張敏玉
　　　　　　王琇娥
　　　　　　許明智
　　　　　　朱盈蓉
　　　　　　鄭如紋
　　　　　　蕭惠敏
　　　　　　郭垚芳
　　　　　　蔡宜銘
　　　　　　廖旭村
　　　　　　方孝成
　　　　　　劉吉明
　　　　　　楊慧濰
　　　　　　張春惠
　　　　　　張春媛
　　　　　　王滄基
　　　　　　李惠
　　　　　　葉碧霞
　　　　　　林淑蒨
　　　　　　游美惠
　　　　　　嚴登平
　　　　　　楊美素
　　　　　　葉秋桂
　　　　　　梁碧玲
　　　　　　黃篤森
　　　　　　洪雪琴
　　　　　　黃奇珍
　　　　　　陳榮進
　　　　　　楊甄華
　　　　　　陳淑芬
　　　　　　褚麗華
　　　　　　李淑文
　　　　　　王麗芬
　　　　　　楊韻修
　　　　　　潘國強
　　　　　　劉淑華
　　　　　　蔡秀雲
　　　　　　涂桂梅
　　　　　　劉會南
　　　　　　張淑惠
　　　　　　張敏惠
　　　　　　劉聖芳
　　　　　　游昌洋
　　　　　　鄭資傳
　　　　　　唐裕璋
　　　　　　鄭月鳳
　　　　　　李麗
　　　　　　陳重嘉
　　　　　　陳秀梅
　　　　　　李秀鑾
　　　　　　陳素珍
　　　　　　朱國良
　　　　　　張淑青
　　　　　　曾明聰
　　　　　　范玉霞
　　　　　　陳季芸
　　　　　　楊明德
　　　　　　魏秀香
　　　　　　崔淑蓁
　　　　　　蕭淑慧
　　　　　　姚敏慧
　　　　　　陳淑敏
　　　　　　魏珮玲
　　　　　　李璧英
　　　　　　李郁瑾
　　　　　　張賢鏈
　　　　　　魏翎祐
　　　　　　施志平
　　　　　　徐一瑋
　　　　　　陳儷文
　　　　　　徐玉森
　　　　　　張坤鈿
　　　　　　陳書窗
　　　　　　李愛彬
　　　　　　林柏尊
　　　　　　許玉佩
　　　　　　黎佩玉
　　　　　　陳奕霖
　　　　　　楊美麗
　　　　　　陳東成
　　　　　　陳金
　　　　　　鄭義榮
　　　　　　蔡彩雲
　　　　　　陳碧蘭
　　　　　　陳怡璇
　　　　　　陳正龍
　　　　　　陳貞秀
　　　　　　林英芳
　　　　　　許鳳嬌
　　　　　　詹　琴
　　　　　　黃麗珍
　　　　　　何梅芳
　　　　　　藍美慧
　　　　　　江秋玉
　　　　　　黃雲虹
　　　　　　黃淑玲
　　　　　　孫金
　　　　　　陳啟榕
　　　　　　張麗莉
　　　　　　林王金鳳
　　　　　　施玲瑲
　　　　　　吳秋微
　　　　　　張瑆臻
　　　　　　陳信廷
　　　　　　鄧玉秀
　　　　　　馬　驥
　　　　　　張伯倫
　　　　　　黃瑩
　　　　　　陳貞安
　　　　　　張哲偉
　　　　　　潘麗期
　　　　　　劉林甜
　　　　　　李秋香
　　　　　　蔡淑雲
　　　　　　黃文斌
　　　　　　李宗錫
　　　　　　簡雪巧
　　　　　　謝麗琴
　　　　　　劉文正
　　　　　　陳鳳連
　　　　　　王麗麗
　　　　　　張萍波
　　　　　　鄭意仙
　　　　　　李榮耀
　　　　　　李榮五
　　　　　　周秀玲
　　　　　　蕭素月
　　　　　　黃詩淇
　　　　　　蘇麗娟
　　　　　　許秀美
　　　　　　江文君
　　　　　　陳淑芬
　　　　　　張振成
　　　　　　湯國光
　　　　　　林創娥
　　　　　　馮美紅
　　　　　　藍彥陵
　　　　　　廖鳳珠
　　　　　　李敏玲
　　　　　　顏肇昱
　　　　　　張景堯
　　　　　　何王玉璁
　　　　　　楊素珍
　　　　　　黃金鳳
　　　　　　張又文
　　　　　　周陳淑真
　　　　　　蔡慧君
　　　　　　吳文祺
　　　　　　蘇麗
　　　　　　江映平
　　　　　　張金鈺
　　　　　　蔡家敦
　　　　　　林麗專
　　　　　　洪真
　　　　　　張鳳儀
　　　　　　林桂旭
　　　　　　吳麗櫻
　　　　　　沈坤靜
　　　　　　黃進豐
　　　　　　柯蓉蓁
　　　　　　陳敏蘭
　　　　　　翁仁焜
　　　　　　柯娟瑜
　　　　　　李秋儒
　　　　　　吳秀嬌
　　　　　　陳雪梅
　　　　　　林志鵬
　　　　　　陳淑齡
　　　　　　蔣姓助
　　　　　　楊美惠
　　　　　　陳翠婷
　　　　　　曾苑楹
　　　　　　郭德旺
　　　　　　顏慶龍
　　　　　　張維軒
　　　　　　黃宏蒲
　　　　　　江容瑄
　　　　　　江　宏
　　　　　　林守雍
　　　　　　姚繼鈞
　　　　　　柯正義
　　　　　　李玉枝
　　　　　　陳碧雲
　　　　　　陳惠燕
　　　　　　林欣儀
　　　　　　楊國欽
　　　　　　林秋月
　　　　　　陳惠美
　　　　　　謝衣泯
　　　　　　呂銘宸
　　　　　　江囷蒮
　　　　　　黃貴娥
　　　　　　陳秀鳳
　　　　　　蔡素梅
　　　　　　呂武憲
　　　　　　侯能木
　　　　　　呂孟庭
　　　　　　何元嬌
　　　　　　張達光
　　　　　　張嫚珺
　　　　　　董順海
　　　　　　尹麗珠
　　　　　　張遠謀
　　　　　　李宜樺
　　　　　　林旻錦
　　　　　　黃素瓊
　　　　　　王錫鋒
　　　　　　楊美惠
　　　　　　孫芬蘭
　　　　　　辜惇志
　　　　　　陳湘濬
　　　　　　王素
　　　　　　黃純純
　　　　　　溫惠美
　　　　　　許秀穎
　　　　　　張季涵
　　　　　　鄭世杰
　　　　　　陳麗鵑
　　　　　　劉麗玲
　　　　　　王淳平
　　　　　　張文
　　　　　　黃東昇
　　　　　　滿永騰
　　　　　　楊善德
　　　　　　張禎耘
　　　　　　洪麗萍
　　　　　　林彥慧
　　　　　　高瑩金
　　　　　　施美黛
　　　　　　施美惠
　　　　　　田錦雲
　　　　　　洪雅美
　　　　　　陳志信
　　　　　　陳月雲
　　　　　　王麗英
　　　　　　陳淑華
　　　　　　才正猛
　　　　　　王日新
　　　　　　余源萬
　　　　　　王秀美
　　　　　　徐季苓
　　　　　　張美琪
　　　　　　陳益斌
　　　　　　藍維鼎
　　　　　　鄭金芳
　　　　　　謝明政
　　　　　　謝鳳泉
　　　　　　朱正義
　　　　　　洪螢臻
　　　　　　楊榮達
　　　　　　徐熊鈿
　　　　　　曾桂音
　　　　　　陳姃姃
　　　　　　陳東生
　　　　　　陳秀祝
　　　　　　蔡逸馨
　　　　　　沈翊蓁
　　　　　　王彥晴
　　　　　　林玉春
　　　　　　黃錦鳳
　　　　　　林碧惠
　　　　　　蕭鎮豪
　　　　　　曾美治
　　　　　　陳素華
　　　　　　王若瑜
　　　　　　楊力瑋
　　　　　　胡昭安
　　　　　　李瑪莉
　　　　　　沈妝俐
　　　　　　莊進士
　　　　　　歐陽慧興
　　　　　　楊志楠
　　　　　　李阿時
　　　　　　李錦玲
　　　　　　王馨華
　　　　　　陳柳明
　　　　　　翁秋馨
　　　　　　李憲忠
　　　　　　黃仲銘
　　　　　　范綱淼
　　　　　　林瑞菊
　　　　　　李明玉
　　　　　　李慧絹
　　　　　　魏秀珠
　　　　　　古瑞榮
　　　　　　江美枝
　　　　　　蘇子民
　　　　　　郭國勝
　　　　　　張閔清
　　　　　　林麗香
　　　　　　姚翠珍
　　　　　　宋錦興
　　　　　　蘇燕華
　　　　　　李智能
　　　　　　江玉宸
　　　　　　林秀玉
　　　　　　藍許姵螢
　　　　　　謝旲駖
　　　　　　潘貞芳
　　　　　　劉德順
　　　　　　楊玉慈
　　　　　　黃明輝
　　　　　　何文宗
　　　　　　洪慧玲
　　　　　　郭清派
　　　　　　吳秀美
　　　　　　簡擷鐓
　　　　　　簡麗英
　　　　　　林鵬殿
　　　　　　吳碧蓮
　　　　　　徐松英
　　　　　　曾瓊緩
　　　　　　張簡昌儀
　　　　　　林淑惠
　　　　　　鍾季芳
　　　　　　李珮綺
　　　　　　施美媛
　　　　　　顏希芝
　　　　　　蔡琇合
　　　　　　曾瓊枝
　　　　　　顏有發
　　　　　　蔡秀英
　　　　　　宋宜臻
　　　　　　魏秀真
　　　　　　王海倫
　　　　　　謝佳玲
　　　　　　郭淑岑
　　　　　　簡承瀚
　　　　　　鐘晴瀅
　　　　　　藍惠
　　　　　　鄭家和
　　　　　　陳麗華
　　　　　　鍾英曼
　　　　　　龔順清
　　　　　　簡麗美
　　　　　　羅仲裕
　　　　　　陳富朋
　　　　　　程惠智
　　　　　　王聰賢
　　　　　　黃國誠
　　　　　　張文雄
　　　　　　黃文瑞
　　　　　　方錦玉
　　　　　　陳雅婷
　　　　　　施伯芝
　　　　　　陳文
　　　　　　潘雅玲
　　　　　　陳良永
　　　　　　姚淑美
　　　　　　林靜玉
　　　　　　吳麗淑
　　　　　　吳惠敏
　　　　　　蔡美英
　　　　　　呂碧真
　　　　　　林汝燕
　　　　　　張裕敏
　　　　　　陳龍輝
　　　　　　金忠玲
　　　　　　陳稜之
　　　　　　林璟汶
　　　　　　鄭欽中
　　　　　　姚閱全
　　　　　　楊少誼
　　　　　　蔡佩珍
　　　　　　汪昭仙
　　　　　　陳秋燕
　　　　　　謝慶源
　　　　　　陳櫻美
　　　　　　郭惠珍
　　　　　　葉澍溱
　　　　　　林翠霞
　　　　　　唐育照
　　　　　　張文孝
　　　　　　林筱嵐
　　　　　　李祈萱
　　　　　　方馨儀
　　　　　　汪曉華
　　　　　　劉懷屏
　　　　　　黃治綱
　　　　　　賴俞庭
　　　　　　林葉麗美
　　　　　　陳玉秀
　　　　　　劉上光
　　　　　　楊若彤
　　　　　　李秀莉
　　　　　　董靜敏
　　　　　　陳美惠
　　　　　　謝淑芳
　　　　　　許孫碧蓮
　　　　　　許桂芬
　　　　　　柯清和
　　　　　　陳惠珍
　　　　　　林品鋆
前列四百一十人共同
訴訟代理人　魏千律師
　　　　　　林俊宏律師
被　　　告　南山人壽保險股份有限公司
法定代理人　謝仕榮
訴訟代理人　潘曉真律師
　　　　　　余天琦律師
　　　　　　黃政傑律師
　　　　　　黃雍晶律師
　　　　　　劉彥谷
上列當事人間給付公積金事件，本院於民國一百年八月四日言詞
辯論終結，判決如下：
    主  文
原告之訴及假執行之聲請均駁回。
訴訟費用由原告負擔。
    事實及理由
壹、程序方面：
一、按原告於判決確定前，得撤回其訴之全部或一部；但被告已
    為本案之言詞辯論者，應得其同意，民事訴訟法第262條第
    1項定有明文。查原告楊麗霞於被告為本案之言詞辯論前之
    民國98年9月8日即具狀撤回其訴（見本院卷(二)第36-37頁）
    ，依法原無庸徵得被告之同意，即生訴之撤回之效力，合先
    敘明。
二、次按當事人死亡者，須其繼承人、遺產管理人或其他依法令
    應續行訴訟之人始得聲明承受其訴訟，承受其訴訟以前當然
    停止；民事訴訟法第168條、第169條第1項及第170條至前條
    之規定，於有訴訟代理人時不適用之；同法第168條至第172
    條及前條所定之承受訴訟人，於得為承受時，應即為承受之
    聲明，民事訴訟法第170條、第173條本文、第175條第1項分
    別定有明文。查本件原告林人玉於本件訴訟繫屬後之100 年
    1月27日死亡，此有死亡證明書及戶籍謄本（見本院卷(六)第
    16-17頁）可稽，並由其法定繼承人即刁舜德、刁家琪、刁
    家莉三人共同繼承且具狀聲明承受訴訟（見同前卷第16 頁
    ）在案，渠等既為原告林人玉之法定繼承人，是渠等聲明承
    受訴訟，自應准許。
三、第按訴狀送達後，原告不得將原訴變更或追加他訴，但擴張
    或減縮應受判決事項之聲明者，不在此限，民事訴訟法第25
    5條第1項第3款定有明文。經查，本件原告起訴時，聲明係
    請求判命：(1)被告應給付原告郭金燦等409人如附表一之「
    應請求公積金總金額」欄所示，並自98年8月22日起至清償
    日止，按年利率百分之5計算之利息。(2)願供擔保請准宣告
    假執行。嗣於起訴後之100年5月19日具狀減縮其請求金額為
    ：(1)被告應給付原告郭金燦等410人如附表三之「應請求公
    積金總金額」欄所示金額，並自98年8月22日起至清償日止
    ，按年利率百分之5計算之利息。(2)願供擔保請准宣告假執
    行；復於100年7月22日具狀減縮其請求金額為：(1)被告應給
    付原告郭金燦等410人如附表四之「應請求公積金總金額」
    欄所示金額，並自98年8月22日起至清償日止，按年利率百
    分之5計算之利息。(2)願供擔保請准宣告假執行。核屬減縮
    應受判決事項之聲明，揆諸上開規定，並無不合，亦應准許
    ，併此敘明。
貳、實體部分：
一、原告主張：原告各為被告公司壽險部之業務人員、受薪員工
    或意外險部專業人員，被告公司於民國73年7月1日起至96年
    12月間，依其自訂之南山人壽保險公司壽險部業務人員公積
    金規程第3條：「本公司（即被告）於每月月底就該會員（
    即經被告正式簽約並連續服務滿六年之業務人員，或受僱期
    間滿六年之受薪員工及專業人員）所經手售出之人壽保險單
    (不含意外險附加保單及團體保險單)第七年及以後所收取之
    保險費為基礎，提撥百分之二存入本公積金...」、第4條：
    「本公積金不屬於本公司（即被告）所有，本公司以受託人
    之身份無酬全權處理及運用本公積金...」、第5條：「本公
    積金在第七條(後改為系爭規程第6條)所定條件成就前，任
    何會員不得提取、索償、轉讓或質借...」、第9條：「每年
    年終時，本公積金應編製資產負債表及損益表，該年年終仍
    具會員資格之各會員得向委員會索取之。」等約定，單方面
    扣留原告等人之勞務所得，設立公積金已逾新台幣（下同）
    130餘億元，惟公積金管理委員會之組成係由被告公司單方
    決定，相關帳務及報告未能以公正公開方式詳實說明，影響
    原告等會員之權益甚鉅。且被告公司於96年10月間強制原告
    選擇公積金投資A、B、C、D四種方案，未選擇方案者，一律
    指定為A方案，此致原告等人之公積金於97年遭受鉅額損失
    。且被告公司強制原告等選擇投資，多年來未公正公開詳實
    說明其管理之重點與投資過程，直至會員抗議後，始於98
    年4月就公積金提出有會計師簽證之報告，被告公司顯然未
    盡其注意義務而致原告等人受損，自應賠償原告等人97年度
    公積金之損失。又，系爭公積金無論依「業務人員公積金規
    程」或「業務主管公積金規程」，均約定其提撥、管理、給
    付、處理及運用等，係委由被告公司為之，依民法第528條
    規定，系爭公積金之法律關係即應定性為委任契約；縱認系
    爭公積金契約為無名契約，惟依民法第529條規定，亦應定
    性為委任契約，即仍得適用民法委任契約之相關規定。而依
    民法第549條第1項規定，當事人之任何一方，得隨時終止委
    任契約，而本件原告既已於98年8月20日發函終止兩造間之
    委任關係，且於同年8月21日送達於被告公司，兩造間之委
    任關係即已終止，被告公司即應依民法第541條第1項規定，
    將其因處理委任事務而收取並截至98年6月止所剩餘之如附
    表四所示公積金款項交付原告。另被告公司係因委任關係而
    受有系爭公積金利益，今委任關係既已終止，其法律上原因
    亦已消滅，被告公司即無繼續持有系爭公積金之利益，應予
    返還。又，被告公司就系爭公積金之運作多有虧損，兩造間
    信賴關係顯已動搖，縱被告另有特約，亦不應拘束原告，且
    此特約屬於民法第247條之1第3款所示使他方當事人拋棄權
    利或限制其行使權利者，對原告顯失公平，應屬無效。況系
    爭公積金本屬原告等人所有，今委任關係既已終止，被告公
    司即無權繼續占有，原告本於所有權人之地位，自得依民法
    第541條第1項、第179條及第767條第1項等規定，請求被告
    公司返還截至98年6月止，其所持有各該原告所有如附表四
    「業務主管公積金金額」與「業務人員公積金金額」二欄所
    示款項，並依民法第544條規定請求賠償97年度公積金虧損
    部分。爰提起本件訴訟，並聲明：(1)被告應給付原告郭金燦
    等410人如附表四之「應請求公積金總金額」欄所示，並自
    98 年8月22日起至清償日止，按年利率百分之5計算之利息
    。(2)願供擔保請准宣告假執行。
二、被告公司則抗辯以：系爭公積金契約並非民法債編所訂之委
    任契約，乃為無名契約，原告徒以被告公司以受託人身份處
    理系爭公積金即主張系爭公積金為委任契約關係，論據有失
    偏頗，故原告並無依民法第549條第1項之規定終止雙方契約
    請求返還公積金之權利，茲因系爭公積金之提撥、給付，被
    告公司歷年來均依「業務人員公積金規程」及「業務主管公
    積金規程」之相關規定辦理，前開規程並為兩造所遵循，原
    告不能諉為不知。倘原告於本件訴訟中辯稱其未曾同意系爭
    公積金規程之條款，則被告公司自無義務依系爭公積金規程
    之規定為原告提撥公積金，原告亦無權享有系爭公積金之任
    何權利。而依系爭公積金規程之規定，請領系爭公積金須符
    合以下任一條件：(1)年滿60歲。(2)因疾病或傷殘經被告醫務
    總監證實不能繼續服務者。(3)服務期間死亡者。(4)合約終止
    或失效者。會員在符合以上任一條件時，被告公司尚需計算
    投資收益及損失後，方得將公積金餘額依系爭公積金規程規
    定之比例給付之。自94年10月1日起，符合特定條件之業務
    人員或業務主管，亦得在其與被告公司間之合約終止時，將
    公積金在計算投資收益及損失後之餘額，全數加以領回。是
    原告並非隨時可請求被告給付系爭公積金之全數餘額。另為
    使系爭公積金之給付更有彈性，原告若符合公積金提前動支
    辦法相關規定，亦可申請提前動支公積金。惟本件原告並未
    證明其已符合有關請領系爭公積金規程之任一條件，故原告
    並無請求被告公司給付系爭公積金之權源。原告復主張被告
    公司應依民法第544條規定對原告負賠償之責，但原告對於
    被告公司處理委任事務有何過失、或有何逾越權限之行為及
    受有何等之損害暨其損害與被告處理事務間有何因果關係？
    均未清楚說明或盡其舉證義務，而依「業務人員公積金規程
    」及「業務主管公積金規程」之約定，公積金之投資損益應
    由業務人員或業務主管自行負擔，且97年間因全球金融風暴
    之影響，全世界之投資標的大多數都發生程度不一的虧損，
    豈能據此認被告公司處理公積金事務有何過失或逾越權限之
    處。是原告本件請求，並無理由等語。並聲明：(1)原告之訴
    駁回。(2)如受不利之判決，願供擔保請准宣告免為假執行。
三、兩造爭執與不爭執之事項：
(一)兩造不爭執之事項如下：
  1.原告郭金燦等409人分為被告公司之「業務人員」或「業務
    主管」，為被告提供保險業務之招攬，及其他被告委託原告
    提供之相關服務。
  2.原告若為「業務人員」，且連續服務滿6年後，則依據被告
    時頒及實施之「業務人員公積金規程」，該原告即可成為業
    務人員公積金之會員，由被告每月月底自行負擔費用，就該
    原告所經手售出及接替其直屬業務人員承辦售後服務之人壽
    保險保單（不含意外險附加保單及團體險保單）第7年及以
    後所收取之保險費為基礎，提撥百分之2的業務人員公積金
    ；原告若為被告之「業務主管」，因其同時為被告之「業務
    人員」，故除得依「業務人員公積金規程」之規定享有前述
    「業務人員公積金」之福利外，同時依據被告當時頒佈及實
    施之業務主管公積金規程（下稱「業務主管公積金規程」）
    ，享有業務主管公積金。
  3.「業務人員公積金規程」自73年起頒佈實施（見被證1）以
    來，歷經77年修正（見被證2）、82年修正（見被證3），以
    至現行實施之90年修正版（見被證4）；「業務主管公積金
    規程」實施後，歷經77年修正（見被證5）、84年修正（見
    被證6），以至現行實施之90年修正版（見被證7）。
  4.「業務人員」或「業務主管」享有之「業務人員公積金」及
    「業務主管公積金」，被告公司係依據「業務人員公積金規
    程」及「業務主管公積金規程」之規定，以受託人身份無酬
    全權處理及運用各「業務人員」或「業務主管」所累積之「
    公積金」，無論係業務人員公積金或業務主管公積金，均為
    包含原告等人在內之會員所有，不屬於被告所有。
  5.被告公司於96年10月25日修訂「業務主管及業務人員公積金
    投資計劃選擇辦法」，該辦法規定凡成為公積金規程之會員
    連續3年以上者，得依該辦法之規定對其名下之公積金行使
    投資計劃選擇權，可選擇第5條所列投資計劃Ａ案、Ｂ案、
    Ｃ案或Ｄ案之一；成為公積金規程之會員未連續滿3年者及
    有選擇權會員未行使選擇權者，均視為選擇第5條規定之投
    資計劃Ａ案。
  6.被告公司、被告公司公積金管理委員會與永豐商業銀行訂有
    「信託契約書」，由被告將具有公積金會員資格之「業務人
    員」或「業務主管」的「公積金」信託於永豐商業銀行，永
    豐商業銀行對信託財產並無運用決定權，其管理運用皆依被
    告公司及被告公司公積金管理委員會授權指定之人交付之指
    示內容辦理（見本院卷二所附永豐商業銀行信託部98年11月
    27 日永豐銀信託部（098）字第00382號函）。
  7.關於被告與永豐商業銀行之「公積金」信託關係，「公積金
    」的受益人為各個具有公積金會員資格之「業務人員」或「
    業務主管」，永豐商業銀行亦會將其受託保管之「公積金」
    ，依個別「業務人員」或「業務主管」分別編製信託保管專
    戶明細表，並定期（原則上1年1次）通知各個「業務人員」
    或「業務主管」，使其知悉「公積金」的損益狀況。
  8.原告等人曾委託律師於98年8月20日發函予被告公司，要求
    被告公司於文到7日內說明系爭公積金保管及運用情形，並
    將公積金返還予原告等人，該律師函業於98年8月21日送達
    被告公司（見原證413）。
  9.代表全體員工之工會，曾發函表示應於公積金管理委員會增
    設員工代表之工會席次，以使各會員能充分參與管理，並多
    次針對被告公司管理運用系爭公積金未符公正公開，提出質
    疑，並要求採公告公開招標管理方式（見原證411、417）。
 10.本件原告等人請求被告公司返還系爭公積金若為有理由，則
    被告公司對原告各人所請求返還之金額則如附表四所載（見
    本院卷(六)第209頁）不爭執。
(二)惟原告請求被告返還系爭公積金及損害賠償等，則為被告公
    司所拒，是本件之爭點厥為：
  1.原告主張渠等已依民法第549條第1項規定終止兩造間之契約
    關係，並依民法第541條第1項、第179條及第767條第1項規
    定請求被告返還系爭「業務主管公積金」與「業務人員公積
    金」，有無理由？
  2.系爭公積金規程有無違反民法第247條之1第3款使他方當事
    人拋棄權利或限制其行使權利之規定，對原告顯失公平，應
    屬無效?
  3.原告依民法第544條規定請求被告公司賠償系爭公積金97年
    度投資之損失，有無理由?若可，則原告等人得請求被告賠
    償之金額為若干？
四、得心證之理由：
(一)按當事人間因訂立契約而成立法律關係所衍生之紛爭應如何
    適用法律，固屬法院之職權，惟法院於適用法律前所應認定
    之事實，除非當事人約定之內容違反強制或禁止規定而當然
    無效，可不受拘束外，仍應以該契約約定之具體內容為判斷
    基礎，不得捨當事人之特別約定，而遷就法律所規定之有名
    契約內容予以比附適用，此乃私法自治、契約自由原則之體
    現（最高法院92年台上字第2374號、93年台上字第1357號判
    決意旨參照）。本件原告雖主張兩造間簽訂之系爭公積金契
    約為民法委任契約，而有民法第528條以下條文之適用，惟
    為被告公司否認，並以前開情詞置辯。按委任者，謂當事人
    約定，一方委託他方處理事務，他方允為處理之契約。民法
    第528條定有明文。是委任契約之成立，需以契約當事人兩
    造合意為一定事務之處理為前提。經查：
  1.系爭業務人員公積金規程係被告公司於73年間訂頒、實施，
    此為兩造所不爭執，觀諸前開規程第1條約定：「...如果現
    有勞工保險項下之福利或將來政府舉辦的任何福利措施有變
    更時，本公司保有修改本規程中任何福利項目之權利。」、
    第3條載明：「本公司（即被告）於每月月底就該會員（即
    經被告正式簽約並連續服務滿六年之業務人員，或受僱期間
    滿六年之受薪員工及專業人員）所經手售出之人壽保險單(
    不含意外險附加保單及團體保險單)第七年及以後所收取之
    保險費為基礎，提撥百分之二存入本公積金...」、第4條載
    明：「本公積金不屬於本公司（即被告）所有，本公司以受
    託人身份無酬金全權處理及運用基金，亦即可隨時將全部或
    部分公積金予以投資、更換投資、再投資、或交換他種投資
    ，並且決定準備金之多寡。」（見本院卷(一)第23頁）、第5
    條載明：「本公積金在第七條(後改為系爭規程第6條)所定
    條件成就前，任何會員不得提取、索償、轉讓或質借...」
    、第9條載明：「每年年終時，本公積金應編製資產負債表
    及損益表，該年年終仍具會員資格之各會員得向委員會索取
    之。」等語。
  2.前開規程迭經修正後，於90年5月2日修正實施之業務人員公
    積金規程條文內容如下：「一、南山人壽保險股份有限公司
    (以下簡稱「本公司」之業務人員公積金(以下簡稱「本公積
    金」)，自民國七十五年一月一日起依下列規定辦理。惟本
    規程中之規定得於公司認為需要時，隨時加以變更。同時，
    如果現有或將來政府舉辦的任何福利措施有變更時，本公司
    保有修改本規程中任何福利項目之權利。但仍應將其變更內
    容通知本公積金之各會員。二、凡經本公司正式簽約之壽險
    部業務人員於連續服務滿六年後，即可參為本公積金之會員
    並需遵從本規程之規定，但公司受薪員工於受僱期間及意外
    險部專業人員於合約有效期間得視同壽險部已簽約業務人員
    之身份，唯離職時仍須另行簽訂壽險部業務人員合約。三、
    本公積金之提撥:本公司於每月月底就該會員所經手售出及
    接替其直屬業務人員承辦售後服務之人壽險保單(不含意外
    險附加保單及團體險保單）第七年及以後所收取之保險費為
    基礎，提撥百分之二存入本公積金。任何會員若因本規程第
    六條之規定而終止會員資格時，則其名下應撥付之款項，應
    撥付至其終止生效日之上一個月月底為限。四、本公司以受
    託人之身份無酬全權處理及運用本公積金，亦即可隨時將全
    部或部分公積金予以投資、更換投資、再投資或交換他種投
    資，並且決定準備金之多寡。五、本公積金除依第五條之一
    規定外，在第六條所定條件成就前，任何會員不得提取、索
    償、轉讓或質借。若任何會員，對本公司欠有債務或詐欺舞
    弊情事，本公司得將其欠債及因詐欺舞弊使本公司蒙受之損
    失，於其終止為本公積金會員時，在其名下應得之公積金內
    扣除之。本公積金會員如同時兼具本公司正式任用固定受薪
    員工獲委任經理資格，其未間斷之業務代表合約年數達十年
    以上者，為購置自用住宅或償還自用住宅貸款時，得準用員
    工公積金提前動支辦法中之相關規定，申請提前動支部份公
    積金。六、會員之終止條件:1.會員得提出終止之申請:（1
    ）該會員已年達六十足歲。（2）因疾病或傷殘經本公司醫
    務總監證實不能繼續服務者。2.自動終止:（1）服務期間死
    亡者。（2）業務人員合約終止或失致者。七、本公積金應
    於會員資格終止後三個月內支付其名下之公積金，根據下列
    計算標準支付之。1.如該會員屆滿六十足歲，終止會員資格
    ；或因殘廢不能繼續服務；或於服務期間死亡，則給付該會
    員名下公積金全部數額。2.若非前款所述情事而終止會員資
    格，則按照該會員之未間斷業務代表合約年數，依下開百分
    率核算給付（下略）。八、按上述第七條規定給付之公積金
    應付予:1.倘退會會員於付款時尚生存者，給付予本人；2.
    倘該會員死亡者，給付其法定繼承人。九、於每年年終時，
    本公積金應編製資產負債表及損益表，該年年終仍具會員資
    格之各會員得向委員會索取之。十、於每年年終時，應給予
    各會員帳單一份，書明於年終時會員名下由本公司撥付及本
    公積金之總數及比例加上或減去該會員名下公積金投資之收
    益或損失。如會員發覺帳單有錯誤時，應於收到此項帳單後
    十五日內向本公積金之受託人聲明，否則視為正確無訛。十
    一、本公司得委任一個或數個委員會，授予權利處置或管理
    本公積金，或將本公積金全部或一部份投資。該委員會只能
    在經決定賦予之權力範圍內執行職務。經委任之委員若為本
    公積金之會員，則於其終止為本公積金之會員時，亦當然終
    止為委員會之委員。十二、本公司得隨時將本公積金解散之
    ，在此情形下，本公司應將解散之決定，以書面通知各現行
    會員，並將本公積金之最後資產負債表及損益表分發予各會
    員。十三、凡與本公積金有關之任何情事，非經本公司總經
    理或副總經理之書面認可外，均不生致力（見本院卷(二)第11
    6 頁、第117頁）。
  3.參諸同年5月2日修正實施之業務主管公積金規程之條文內容
    ：「一、南山人壽保險股命有限公司( 以下簡稱「本公司)
    之業務主管公積金(以下簡稱公積金)自民國七十五年一月一
    日起依下列規定辦理。惟本規程中之規定得於公司認為需要
    時，隨時加以變更。同時，如果現有或將來政府舉辦的任何
    福利措施有變更時，本公司保有修改本規程中任何福利項目
    之權利。但仍應將其變更內容通知本公積金之各會員。二、
    凡經本公司正式簽有業務主管合約之人員，並經第一次扣繳
    自提部分後，即成為本公積金之會員，並須遵從本規程之規
    定。三、本公積金之提撥:本公司於每月月底在各業務主管
    津貼項下，按每月提撥基礎百分之五扣除並繳付予本公積金
    ，又本公司同時依下表所列比例（略）提撥款額撥入本公積
    金。1.壽險業務主管為單位津貼/基本單位津貼、每月業績
    獎金、超額業績獎金及區域/區部/通訊處總監職務加給。2.
    意外險業務主管為每月津貼/基本每月津貼、每月業績獎金
    及超額業績獎金及通訊處經理年終獎金。任何會員若因本規
    程第六條之規定而終止會員資格時，則其名下應撥付之款額
    ，應撥付至其終止生效日之上一個月月底為限。四、本公司
    以受託人之身份無酬全權處理及運用本公積金，亦即可隨時
    將全部或部份公積金予以投資、更換投資、再投資或交換他
    種投資，並且決定準備金之多寡。五、本公積金除依第五條
    之一規定外，在第六條所定條件成就前，任何會員不得提取
    、索償、轉讓或質借。若任何會員，對本公司欠有債務或詐
    欺舞弊情事，本公司得將其欠債及因詐欺舞弊使本公司蒙受
    之損失，於其終止為本公積金會員時，在其名下應得之公積
    金內扣除之。本公積金會員年數達十年以上者，為購置自用
    住宅或償還自用住宅貸款時，得依提前動支辦法，申請提前
    動支部份公積金。前項提前動支辦法由總經理訂定之，修正
    時亦同。六、會員之終止條件:1.會員得提出終止之申請:（
    1 ）該會員已年達六十足歲。（2）因疾病或傷殘經本公司
    醫務總監證實不能繼續服務者。2.自動終止:（1）服務期間
    死亡者。（2）業務主管合約終止或失致者。七、本公積金
    應於會員資格終止後三個月內支付其名下之公積金，根據下
    列計算標準支付之。1.如該會員屆滿六十足歲，終止會員資
    格；或因殘廢不能繼續服務；或於服務期間死亡，則給付該
    會員名下公積金全部數額。2.若非前款所述情事而終止會員
    資格，則祇給付該會員其業務主管津貼項下提撥繳付所積存
    之數額，並按比例加上或減去該數額上之投資收益或損失；
    關於本公司依本規程第三條規定撥付予該會員之公積金及其
    投資收益及損失，按照會員之服務年資，依下開百分率核算
    給付之:
    未間斷之主管服務年數|應得公積金百分率|
    未滿五年者          | 百分之四十
    滿五年者            | 百分之五十
    滿六年者            | 百分之六十
    滿七年者            | 百分之七十
    滿八年者            | 百分之八十
    滿九年者            | 百分之九十
    滿十年者            | 百分之一百
    依照上開標準計算支付後，如有餘額則撥歸本公積金，作為
    本公司撥付於會員公積金之收益，於每年年終分配予年終時
    合約仍有效之會員。八、按上述第七條規定給付之公積金應
    付予:1.倘退會會員於付款時尚生存者，給付予本人；2.倘
    該會員死亡者，給付其法定繼承人。九、於每年年終時，本
    公積金應編製資產負債表及損益表，該年年終仍具會員資格
    之各會員得向委員會索取之。十、於每年年終時，應給予各
    會員帳單一份，書明於年終時會員名下由本公司撥付及本人
    扣繳予本公積金之總數及比例加上或減去該會員名下公積金
    投資之收益或損失。如會員發覺帳單有錯誤時，應於收到此
    項帳單後十五日內向本公積金之受託人聲明，否則視為正確
    無訛。十一、本公司得委任一個或數個委員會，授予權利處
    置或管理本公積金，或將本公積金全部或一部份投資。該委
    員會只能在經決定賦予之權力範圍內執行職務。經委任之委
    員若為本公積金之會員，則於其終止為本公積金之會員時，
    亦當然終止為委員會之委員。十二（略）。十三、凡與本公
    積金有關之任何情事，非經本公司總經理或副總經理之書面
    認可外，均不生致力（見本院卷(二)第125頁、第126頁）。
  4.綜觀系爭公積金規程前開條文所示內容，核與民法債編第二
    章第十節定義下之委任契約，尚屬有間。衡之被告公司自訂
    頒實施系爭公積金規程後，歷年來系爭公積金之給付均依前
    開公積金規程之相關規定辦理，系爭公積金規程並為被告公
    司與全體會員間所遵循，且並非被告公司之受僱人員均可加
    入會員，若為一般業務人員，需連續服務滿6年後，方可依
    被告公司時頒施行之「業務人員公積金規程」加入成為業務
    人員公積金之會員，由被告公司每月月底自行負擔費用，就
    該業務人員所經手售出及接替其直屬業務人員承辦售後服務
    之人壽保險保單（不含意外險附加保單及團體險保單）第7
    年及以後所收取之保險費為基礎，提撥百分之2的業務人員
    公積金；若為被告公司之業務主管，因其同時為被告之「業
    務人員」，故除得依「業務人員公積金規程」之規定享有前
    述「業務人員公積金」之福利外，同時依據被告當時頒佈及
    實施之業務主管公積金規程，享有業務主管公積金，公積金
    之資金來源，或全部由被告提撥（見業務人員公積金規程第
    3條），或於原告提撥之金額以外，由被告依兩造間之公積
    金契約相對應撥入（見業務主管公積金規程第3條），且業
    務代表及業務主管於依公積金規程所定條件（即：會員資格
    終止後三個月以內支付公積金）成就以前，不得提取、索償
    、轉讓或按借（見業務人員公積金規程第5條及業務主管公
    積金規程第5條之規定），此為原告所不爭執，足見兩造間
    依前開規程就業務人員或業務主管所成立之系爭公積金契約
    ，並非民法債編第二章第十節定義下之委任契約，依我國民
    法之架構，應係一無名契約。揆諸首揭說明，前開契約條文
    內容既未違反強制或禁止規定或有顯失公平之處，基於私法
    自治及契約自由原則則，原應恪守遵之，不得捨當事人之特
    別約定，而遷就法律所規定之有名契約任意比附適用。原告
    徒執被告公司以受託人身份處理及運用系爭公積金之情，主
    張系爭公積金之權益關係為民法委任契約關係，自無可採。
(二)原告復主張系爭公積金契約縱係無名契約，然依民法第529
    條規定，仍應定性為委任契約，亦有適用民法委任契約相關
    之規定。惟按民法第529條係規定「關於勞務給付之契約，
    不屬於法律所定其他契約之種類者，適用關於委任之規定。
    」，然查，本件原告係依據與被告公司簽訂之「業務人員」
    或「業務主管」等合約及各個合約相關附件，按月、按季或
    按年領取不同種類之津貼及獎金，該等津貼及獎金乃原告提
    供保險招攬及相關服務之對價，性質與系爭公積金截然不同
    。而系爭公積金乃被告公司為鼓勵原告長期投入保險招攬及
    相關服務，並提供原告因故終止合約後之生活保障，此觀系
    爭業務人員公積金規程第1條載明：「一、南山人壽保險股
    份有限公司(以下簡稱「本公司」之業務人員公積金(以下簡
    稱「本公積金」)，自民國七十五年一月一日起依下列規定
    辦理。惟本規程中之規定得於公司認為需要時，隨時加以變
    更。同時，如果現有或將來政府舉辦的任何福利措施有變更
    時，本公司保有修改本規程中任何福利項目之權利。但仍應
    將其變史內容通知本公積金之各會員。」（見本院卷(二)第11
    6頁）、業務主管公積金規程第1條載明：「一、南山人壽保
    險股命有限公司(以下簡稱「本公司)之業務主管公積金(以
    下簡稱公積金)自民國七十五年一月一日起依下列規定辦理
    。惟本規程中之規定得於公司認為需要時，隨時加以變更。
    同時，如果現有或將來政府舉辦的任何福利措施有變更時，
    本公司保有修改本規程中任何福利項目之權利。但仍應將其
    變更內容通知本公積金之各會員。」（見本院卷(二)第125 頁
    ），及被告南壽人字第193號函第3點說明：「本公司設立
    公積金的目的，係為照顧業務人員未來生活...」等語（見
    本院卷(二)第128頁）可見一斑，並與證人即被告公司行部副
    總經理暨系爭公積金管理委員會委員陳潤權到場證稱：系爭
    公積金是業務人員、主管年老無工作時可得運用的錢，所以
    系爭公積金委員會會以比較保守的投資政策來管理這筆公積
    金等語（見本院卷(四)第122頁背面）相符，是被告公司抗辯
    系爭公積金之設立係屬被告公司照顧業務人員之福利措施，
    被告就該公積金之設立本無法律上義務等語，信為可取。再
    觀諸系爭業務人員公積金規程及業務主管公積金規程之規定
    ，會員如若欲請領系爭公積金，必須符合以下任一條件：(1)
    年滿60歲。(2)因疾病或傷殘經被告醫務總監證實不能繼續服
    務者。(3)服務期間死亡者。(4)合約終止或失效者。除符合以
    上條件之一，尚需在被告公司計算投資收益及損失後，方得
    將系爭公積金餘額，依據系爭公積金規程規定之比例給付之
    。而自94年10月1日起，符合特定條件之業務人員或業務主
    管，亦得在其與被告間之合約終止時，將公積金在計算投資
    收益及損失後之餘額，全數加以領回。另若會員符合系爭公
    積金提前動支辦法之相關規定，例如「業務主管」成為「業
    務主管公積金」之會員滿10年後，而有購置自用住宅或償還
    自用住宅貸款之需要，亦可在符合系爭公積金規程之請領條
    件前，申請提前動支公積金，此有被告公司業務主管公積金
    提前動支辦法（見本院卷(二)第209頁）可按，本件原告刁家
    琪、刁家莉、刁舜德即林人玉之承受訴訟人、陳書窗、湯國
    光、張景堯、羅仲裕、汪昭仙亦曾依前開規定申請提前動支
    系爭公積金，並有渠等之公積金動支申請書暨審核表（見本
    院卷(六)第84頁至第91頁）可參。而系爭公積金向由分任業務
    人員或業務主管之會員自行選擇投資方案，此有被告公司公
    布公積金投資計劃選擇辦法、通知系爭公積金會員行使投資
    計劃擇權函、南山人壽業務人員公債金/業務主管公積金擇
    權會員備忘錄填寫注意事項等件（見同前卷第128頁至第207
    頁）可考，並經證人即被告公司之業務總監蔡月涵到庭證稱
    ：「每位會員都有選擇權」、「我們在年底的時候公司會把
    績效給同仁，每年年中跟年底的時候都有機會可以選擇投資
    的方案。」等語（見本院卷(四)第234頁暨其背面）、證人即
    被告公司營業處經理暨系爭公積金管理委員會委員徐文雄到
    場證稱：每位會員每年都有選擇權，早期是一年一次，二年
    前改為一年二次。每位會員至少每年都會知道自己所選擇投
    資的方案項目之盈虧並因此來決定是否因此增加行使選擇權
    或改便投資方案，被告公司會主動公布以上公積金投資的情
    形，網站跟月刊也有（見同前卷第237頁暨其背面）等語屬
    實，並為原告所不爭執。參諸系爭公積金之前開條文內容，
    堪信被告公司抗辯其於業務人員工作報酬以外支應此一福利
    制度，目的無非希望藉此達到增加雙方關係和諧、降低流動
    率、減少訓練成本、兼具照顧業務人員合約終止後生活等目
    的，重在以此福利之提供，維持兩造間業務人員（主管）合
    約之繼續性等語，信屬非虛。由上述系爭公積金訂頒之目的
    、制度之設計、約定之內容暨給付之條件等綜合以觀，可見
    兩造間關於系爭公積金之關係，顯非關於勞務給付之契約，
    並無違反公序良俗或強行規定之虞，亦與委任契約僅重在雙
    方間之信賴關係迥然有別，自無民法第529條規定之適用。
    是原告主張系爭公積金契約縱係無名契約，然依民法第529
    條規定，仍應適用民法委任契約相關之規定云云，與法條規
    定不符，並無可取。
(三)按受任人因處理委任事務，所收取之金錢、物品及孳息，應
    交付於委任人；無法律上原因而受利益，致他人受損害者，
    應返還其利益。雖有法律上之原因，而其後已不存在者，亦
    同；所有人對於無權占有或侵奪其物者，得請求返還之。民
    法第541條第1項、第179條及第767條第1項固分別定有明文
    。又，一般契約除因契約當事人約定保留終止權或經雙方合
    意終止之外，非依法律規定，尚難片面逕行終止。然承前所
    述，系爭公積金契約既非民法規定之委任契約，復無民法第
    529條規定之適用，自無適用民法委任契約相關規定之餘地
    。況系爭公積金之給付，均應依據系爭公積金規程之相關規
    定辦理，一如前述，縱認被告公司依系爭公積金規程第4條
    規定以受託人身份無酬全權處理及運用（包括予以投資、更
    換投資、再投資或交換他種投資等）系爭公積金使本件無名
    契約之性質具有部分類似委任之關係，惟系爭公積金規程既
    已就契約終止及公積金之給付條件及期限另有規定，揆諸首
    揭說明，亦應排除民法第549條第1項之適用，且本件原告並
    未提出相關事證證明其已符合系爭公積金規程所所訂有關請
    領「業務人員公積金」或「業務主管公積金」之任一條件，
    是原告主張依民法第549條第1項之規定終止系爭公積金契約
    ，並依民法第541條第1項規定請求返還系爭公積金，即屬乏
    據，且與業務人員公積金規程第6條及業務主管公積金規程
    第6條規定不符，自無可取。又，系爭公積金之所有權固屬
    原告暨其他會員所有，此為兩造所不爭執，然被告公司係依
    據兩造間所訂之系爭公積金契約而持有並管理系爭公積金，
    故被告公司持有暨管理系爭公積金，非無正當合法權源，加
    以系爭公積金之全體會員均需符合系爭公積金規程前開約定
    之條件之一，並經實現損益後，方得領取，是原告依據民法
    第179條及第767條第1項等規定請求被告公司返還系爭公積
    金，亦無可取。
(四)第按依照當事人一方預定用於同類契約之條款而訂定之契約
    ，原則上固屬定型化契約，惟按契約當事人間所訂定之契約
    ，是否顯失公平而為無效，除應視契約之內容外，並應參酌
    雙方之訂約能力、雙方前後交易之經過及獲益之情形等其他
    因素，全盤考慮，資為判斷之依據（最高法院92年台上字第
    963號判決意旨參照）。鑑於私法自治乃民事法律最高之指
    導原則，而契約自由原則則係自治經濟活動規範之具體實現
    ，是當事人依此原則自訂契約，只要約款內容未違反公共秩
    序、善良風俗，或法律上強行禁止之規定，亦無違反民法第
    247條之1之規定或顯失公平之情事，原則上即難謂為無效。
    且所謂定型化契約之條款因違反誠信原則，顯失公平，而為
    無效者，係以契約當事人之一方於訂約當時處於無從選擇締
    約對象或無拒絕締約餘地之情況，而簽訂顯然不利於己之約
    定為其要件（最高法院90年度台上字第2011號判決、91年台
    上字第2220號判決、92年台上字第39號判決意旨參照）。原
    告雖主張系爭公積金規程中之前開特約條件係屬違反民法第
    247條之1第3款使他方當事人拋棄權利或限制其行使權利之
    規定，對原告顯失公平，應屬無效，同為被告公司否認。經
    查，綜觀系爭公積金規程之全文內容，並無何違反反公共秩
    序、善良風俗，或法律上強行禁止之規定，而原告所指前開
    特約條件，即系爭公積金會員如若欲請領系爭公積金，必須
    符合以下任一條件：(1)年滿60歲。(2)因疾病或傷殘經被告醫
    務總監證實不能繼續服務者。(3)服務期間死亡者。(4)合約終
    止或失效者，亦並未使他方當事人拋棄權利，雖有設定領取
    之條件，惟亦符合被告公司訂頒系爭公積金規程意在照顧業
    務人員老年生活之目的，並非限制會員行使權利並對會員顯
    失公平，且若會員符合系爭公積金提前動支辦法之相關規定
    ，例如「業務主管」成為「業務主管公積金」之會員滿10年
    後，而有購置自用住宅或償還自用住宅貸款之需要，亦可在
    符合「業務人員公積金規程」及「業務主管公積金規程」請
    領條件前，申請提前動支公積金，復如前述，尤系爭公積金
    在被告公司理之下，非無獲利，縱使在金融風暴時期之97年
    間之A方案亦無虧損（此詳後述），尚難認原告於訂約當時
    係處於無從選擇締約對象或無拒絕締約餘地之情況，而簽訂
    顯然不利於己之約定，並有違反民法第247條之1第3款規定
    顯失公平之情事，是原告主張前開條款違反民法第247條之1
    第3款規定，應為無效云云，即難憑取。
(五)又，原告主張被告公司處理系爭公積金事務，未盡民法第54
    0條規定之報告義務，且無論就管理委員會之委員組成、參
    與監督機制、投資項目決策、利益衝突等，多未符合內部控
    制理念，顯未善盡其注意義務，而生有虧損，確有過失，自
    應依民法第544條規定，負賠償系爭公積金97年度投資損失
    之責，仍為被告公司否認。按受任人因處理委任事務有過失
    ，或因逾越權限之行為所生之損害，對於委任人應負賠償之
    責。民法第544條固有明定。惟查，系爭公積金契約並非委
    任契約，已如前述，是原告依民法第544條規定請求被告公
    司負損害賠償之責，已屬乏據。第查，關於系爭公積金管理
    委員會之組成方式，係由被告公司邀請公司內部之行政主管
    人員及業務人員共七到九位組成，二年選任一次，每一季開
    會一次。是由委員會秘書（業務行政部門）召開。議程方面
    ，主要是看投資的狀況及表現，或業務、內部同仁有沒有需
    要報告的地方。開會都有會議記錄，主要是呈現會議的結論
    ，系爭公積金之運作，係被告公司內部有關部門依照「業務
    人員公積金規程」、「業務主管公積金規程」及「業務主管
    及業務人員公積金投資選擇辦法」來運作執行的。業務行政
    部門依公司會算出公司應提撥多少金額，並按照會員選擇投
    資方案，再送會計部，最後送信託銀行來管理。投資部就會
    依據以上的規範來投資。基本上是依照以上之規程來做。委
    員會本身只是監督管理，系爭公積金之財務報告均經過會計
    師簽核。至於系爭公積金之投資方案項目，是投資部依據投
    資計劃擬訂的，亦非系爭公積金委員會訂定，緣因有業務人
    員認為原始的A、B二項方案不夠，所以就聘請三家投資經理
    人或基金管理人，來做C、D提案的設計。但是均由會員自行
    決定是否選擇。被告公司會每月公告公積金投資報酬情形。
    在每年底的時間，也會舉辦講座告訴同仁，各投資方案的內
    容，也會送一個選擇表格給各會員，方便他們填寫後送回，
    以利作業。故每位會員至少每年都會知道自己所選擇投資的
    方案項目之盈虧並因此來決定是否因此增加行使選擇權或改
    變資投方案。97年公積金有虧損，是B、C、D方案的部分，
    但A方案部分尚有一點盈餘。當97 年金融風暴時，我們也很
    關心公積金的虧損情形，也盡量請投資部採取行動，以減少
    虧損。請投資部報告主要虧損項目，及報告也可以處理的方
    法。絕無被告公司投資與系爭公積金相同之基金投資項目，
    公積金於97年度係虧損而被告公司所投資部分，卻有獲利之
    情事。因系爭公積金之投資項目和被告公司不同，被告公司
    於97年投資也受到很大虧損，包含股票投資及匯兌的虧損，
    但系爭公積金在這部分並沒有受到多大的影響，業經證人即
    被告公司行部副總經理暨系爭公積金管理委員會委員陳潤權
    到場證述綦詳（見本院卷(四)第121頁至第123頁），並有系爭
    公積金委員會相關資料（見本院卷(三)第7頁、第8頁）、系爭
    公積金管理委員會之會議記錄（見本院卷(三)第54頁到62頁）
    及系爭公積金97年度各方案之總金額及損益情形表（見本院
    卷(四)第249頁、第250頁、本院卷(五)第276頁）可佐，是證人
    陳潤權前開所述之證詞，應可採信。
(六)另系爭公積金之信託管理，係由被告公司與永豐商業銀行訂
    定信託契約書，將系爭公積金信託於永豐商業銀行（前身為
    華信商業銀行及建華商業銀行），此有永豐商業銀行信託部
    函及信託契約（見本院卷(二)第219頁至第245-1頁、本院卷(三)
    第27頁至第53頁）可稽，而永豐商業銀行除保管公積金外，
    亦由被告公司投資部門依公積金委員會所訂定之投資管理規
    則所選擇的投資標的及指示投資於各個標的（定期存款、債
    券、債券型基金、股票、股票型基金、組合型基金）。至系
    爭公積金之資產報告書編製及查核，每年均由知名的資誠會
    計師事務所(Price WaterhouseCoopers )編製及查核，亦有
    被告提出95年度97年度之財務報表及94 年度至98年度系爭
    公積金之會計師查核報告（見本院卷(四)7頁至第26頁、本院
    卷(四)第68頁至第77頁、本院卷(五)第53頁至第78頁）可憑。由
    前開所述，可見系爭公積金管理委員會之組成有會計專業人
    士及一般業務人員，委員會係屬監督機制，並非執行投資項
    目決策單位，而委員會亦無原告所稱利益衝突之情事。是原
    告此主張被告公司就系爭公積金委員會之組成暨執行有過失
    云云，亦無可取。原告又主張被告處理公積金多年來未公正
    公開詳實說明其管理之重點與投資過程，惟系爭公積金投資
    之損益金額，各個「業務人員」或「業務主管」定期（原則
    一年一次）均會接獲永豐商業銀行之書面通知，且各會員亦
    得隨時透過被告公司內部網站，查詢個人公積金之損益金額
    狀況，復如前述，是原告此部分之主張，仍無可採。再，系
    爭公積金會員依其選擇之投資方案，每年均有收益的情況居
    多，但偶爾亦生虧損。然於97年因全球金融風暴之影響，全
    世界之投資標的大多數都發生程度不一的虧損，此有香港商
    湯森路透有限公司公司登記查詢結果暨理柏（Lipper）基金
    評級系統2008年基金註冊地在台之投資標的投資報酬率（見
    本院卷(五)第277頁）可參，另觀之被告公司對於系爭公積金
    投資之績效，多半較市場績效為佳，亦有被告公司97年1月
    至12月公積金績效評估報告（見本院卷(三)第63 頁至第67頁
    ）可佐，尚難認被告公司依前述方式執行系爭公積金之提撥
    、管理、給付等，有何違法或過失可言，徵之投資原有風險
    ，參諸系爭公積金規程前開內容所示，佐之系爭公積金會員
    均享有之投資選擇權，是會員各人之投資風險，原應自負，
    原告對於被告公司處理系爭公積金事務有何過失、及此過失
    致使系爭公積金於97年間之投資損失間有何相當因果關係，
    亦未見原告舉證以實其說，則原告徒以被告公司於97年發生
    全球金融風暴時所生之虧損，主張被告公司未善盡其注意義
    務，而有過失，應負賠償之責，自屬乏據。
五、綜上所述，兩造間所訂系爭公積金契約既非屬民法所定之委
    任契約，而係無名契約，又因非屬勞務給付契約，亦無民法
    第529條規定之適用，自難任意終止，是原告以渠等已依民
    法第549條第1項規定終止兩造間之契約關係為由，而請求被
    告公司返還系爭公積金，即屬無據，不應准許。又，被告公
    司係依據兩造間所訂之系爭公積金契約而持有並管理系爭公
    積金，而系爭公積金契約並無違法、顯失公平而為無效之事
    由，依契約自由原則，自有合法拘束兩造之效力，是被告公
    司依兩造間所訂之系爭公積金契約持有暨管理系爭公積金，
    非無正當合法權源，加以系爭公積金之全體會員均需符合系
    爭公積金規程規定之條件並經實現損益後，方得領取，然原
    告並未舉證證明其已符合系爭公積金規程所定之條件，是原
    告依據民法第179條及第767條第1項等規定請求被告公司返
    還系爭公積金，亦無可取。再，原告並未舉證證明被告依系
    爭公積金規程之規定執行系爭公積金之提撥、管理與給付等
    事務，有何違失之處，是原告依民法第544條規定請求被告
    公司賠償系爭公積金97年度投資之損失，亦屬無據。原告之
    訴既不應准許，是其假執行之聲請，亦因該訴之駁回而失所
    附麗，應併予駁回。
六、兩造其餘之攻擊或防禦方法及未經援用之證據，經本院斟酌
    後，認為均不足以影響本判決之結果，自無逐一詳予論駁之
    必要，併此敘明。
七、結論：原告之訴為無理由，依民事訴訟法第78條，判決如主
    文。
中    華    民    國   100    年    8     月    31    日
                  勞工法庭    法  官  林振芳
以上正本係照原本作成。
如對本判決上訴，須於判決送達後20日內向本院提出上訴狀。如
委任律師提起上訴者，應一併繳納上訴審裁判費。
中    華    民    國   100    年    8     月    31    日
                              書記官  林思辰